【裁判字號】    95,上易,1931
【裁判日期】    951208
【裁判案由】    恐嚇等
【裁判全文】
臺灣高等法院刑事判決                95年度上易字第1931號
  上  訴  人  臺灣板橋地方法院檢察署檢察官
  上  訴  人
  即  被  告  甲○○
                      （現另案於臺灣臺北看守所羈押中）
上列上訴人因被告恐嚇等案件，不服臺灣板橋地方法院95年度易
字第681號，中華民國95年7月20日第一審判決（起訴案號：臺灣
板橋地方法院檢察署95年度偵字第3080號），提起上訴，本院判
決如下：
    主  文
上訴駁回。
    事  實
一、甲○○於民國（下同）94年7月7日上午 9時10分許，駕駛車
    牌號碼四０七－ＣＮ號營業用自小客車，在臺北縣樹林巿復
    興路與八德路口，搭載乘客乙○○欲前往臺北火車站，行經
    臺北縣板橋巿環河路 268號前，雙方因行車路線問題發生爭
    執，甲○○竟基於傷害乙○○身體之犯意，除喝令乙○○下
    車外，並以右手毆打乙○○胸部一拳，致乙○○受有前胸部
    瘀傷之傷害，乙○○下車後，甲○○復接續前開傷害之犯意
    ，亦下車續行徒手毆打乙○○頭部、臉部約七、八拳，致乙
    ○○受有頭部創傷、頭臉部多處瘀傷腫脹、右眼結膜出血、
    雙眼眼球挫傷、雙眼眼瞼及眼周區挫傷等傷害。旋甲○○為
    向乙○○索討車資，另基於恐嚇乙○○之犯意，向乙○○恫
    稱：給錢，否則打死你等語，以加害生命、身體之事恐嚇乙
    ○○，致乙○○心生畏懼，危害其安全，乙○○即取出新臺
    幣（下同）1000元交予甲○○，甲○○於收受1000元後旋即
    駕車逃離現場。
二、案經乙○○訴由臺北縣政府警察局板橋分局報請臺灣板橋地
    方法院檢察署檢察官偵查起訴。
    理  由
一、訊據上訴人即被告甲○○供承有於上揭時地駕車搭載告訴人
    乙○○欲前往臺北火車站時，雙方因行車路線問題發生爭執
    ，其憤而出手毆打告訴人乙○○頭部、臉部、胸部等處，致
    使之受有上述傷害等事實，核與告訴人乙○○指述如何遭被
    告毆打其頭部、臉部、胸部，致受有上述傷害等之情節相符
    ，並有告訴人受有上述傷害之亞東紀念醫院出具之診斷證明
    書二紙及告訴人受傷照片三幀附卷可稽，事證明確，被告此
    部分傷害犯行，應堪認定。至被告矢口否認有上述恐嚇犯行
    ，辯稱：伊只是要跟乙○○要車資，並沒有要恐嚇乙○○的
    意思云云。惟查告訴人乙○○如何於上揭時地於被告為向其
    索討車資，而出言恫嚇稱要其給錢，否則要打死渠等語，致
    告訴人因而心生畏懼，並交付被告1000元等情，業據告訴人
    乙○○指述綦詳在卷，且查被告駕車搭載告訴人乙○○欲前
    往臺北火車站，行車途中雙方即因路線問題發生爭執，告訴
    人並因而遭被告喝令下車及遭毆打，並受有上述傷害，於此
    告訴人身心受創之情況下，衡情告訴人實無復主動給付車資
    予被告之理，是若非如告訴人所述因被告出言恫嚇交付車資
    ，使其心生畏懼而交付1000元予被告，告訴人焉有主動交付
    金錢予對其揮拳猛毆之被告，是被告所辯並未出言恐嚇云云
    ，殊非事實，要無足採，事證明確，被告此部分恐嚇犯行，
    亦堪認定。
二、核被告所為，係犯刑法第277條第1項之普通傷害罪以及同法
    第 305條之恐嚇危害安全罪。至公訴意旨雖認被告係意圖為
    自己不法之所有，基於恐嚇取財之犯意，向乙○○告以：拿
    錢出來，否則打死你等語，致告訴人心生畏懼而交付1000元
    ，因認被告就此部分係涉犯刑法第346條第1項之恐嚇取財罪
    嫌云云。惟按刑法第346條第1項之恐嚇取財罪，係以意圖為
    自己或第三人不法所有為構成要件，若僅以恐嚇之方法使人
    交付財物，而並無不法所有之意圖者，縱令其行為或可觸犯
    他項罪名，要無由成立本條之恐嚇取財罪（參照最高法院24
    年上字第3666號判例意旨），訊據被告矢口否認有何公訴人
    指訴之恐嚇取財犯行，辯稱：伊係向乙○○索討車資，乙○
    ○拿1000元給伊，但伊車上僅有六百元，沒辦法找錢，且伊
    又打了人，很緊張，所以就趕快離開現場等語，而查本件被
    告於上揭時地搭載告訴人後，於行駛一段路程後雙方始因故
    發生爭執，被告並進而毆打告訴人，是被告固未將告訴人搭
    載至目的地，然其既已駕車搭載告訴人並已行駛一段路程，
    因而被告主觀上顯認其有權向告訴人，要求已行駛路程之車
    資，是被告所辯當時係向告訴人索討該段路程所需車資云云
    ，尚非無據，被告縱以恐嚇之手段要脅告訴人交付車資，亦
    難認其具有為自己不法所有之意圖。至告訴人雖於原審法院
    審理時證稱：被告並沒有講到車資云云，然告訴人在遭被告
    毆打，精神受到極大驚恐之情況下，未能清楚理解被告向其
    索討錢財之目的，亦有可能，自難逕據為不利於被告之認定
    。此外，復查無其他積極證據足資證明被告確有為自己不法
    所有之意圖，是被告所辯其僅係為索討車資，並無恐嚇取財
    之意思云云，應堪採信，公訴人認被告係涉犯刑法第 346條
    第 1項之恐嚇取財罪嫌，容有未洽，惟恐嚇取財罪及恐嚇危
    害安全罪基本社會事實同一，僅係主觀犯意有所不同，爰依
    刑事訴訟法第 300條規定變更起訴法條。而查被告行為後，
    刑法第 277條第1項及第305條所定罰金刑部分，依罰金罰鍰
    提高標準條例第1條第1項前段規定，原規定就其原定數額提
    高十倍，茲依刑法施行法第1條之1規定中華民國九十四年一
    月七日刑法修正施行後，刑法分則編所定罰金之貨幣單位為
    新臺幣，而94年1月7日刑法修正時，刑法分則編未修正之條
    文定有罰金者，自94年1月7日刑法修正施行後，就其所定數
    額提高為三十倍。本次94年1月7日刑法修正時，刑法第 277
    條及第 305條均未為修正，而依上揭規定，就罰金刑部分之
    貨幣單位改為新台幣，因而就其所定罰金數額提高為三十倍
    ，惟實際上刑法第277條傷害罪及第305條之恐嚇危害安全罪
    之構成要件及法定刑均未變更，自無有利或不利而為新舊法
    比較適用之問題，附此敘明。又被告所犯上開傷害罪及恐嚇
    危害安全罪，犯意各別，行為互殊，應予分論併罰。至被告
    提出由亞東紀念醫院95年8月8日出具之診斷證明書雖載明被
    告罹有藥物性精神病、合併妄想狀態，有情緒容易衝動、控
    制力差及攻擊舉動等症狀，有該診斷證明書乙紙在卷可參，
    惟查被告係於本件事發後之94年11月28日始前往該醫院就診
    ，經診斷罹有上開病症，依該診斷證明書並不能認定被告案
    發時之精神狀況，而查被告案發當時猶能駕車載客牟利，而
    於警訊時並知所掩飾其犯行，迄於偵查時並坦承因行車路線
    糾紛而出手毆打告訴人及向告訴人拿取1000元等情，以此尚
    難遽以推論被告於行為時有精神障礙或其他心智缺陷，致不
    能辨識其行為違法或辨識其行為違法之能力顯著減低之情，
    是本件自不依刑法第19條規定減輕其刑，附此敘明。原審以
    被告上述犯行事證明確，援引刑法第277條第 1項、第305條
    、第2條第1項前段、（修正前）刑法第51條第 5款及罰金罰
    鍰提高標準條例第 1條前段規定，並審酌被告之素行、犯罪
    之動機、目的、手段，係以駕駛營業用小客車為業，本應以
    服務乘客為其執業宗旨，卻因行車路線與告訴人發生爭執，
    並出手毆打告訴人頭部、臉部等處致其受傷甚重，復向告訴
    人索討車資，造成告訴人受創甚深，嚴重破壞社會秩序以及
    一般民眾乘坐大眾交通工具之安全，迄仍未予告訴人達成和
    解賠償其損失，及被告犯罪後之態度等一切情狀，分別就被
    告所犯之傷害罪及恐嚇危害安全罪量處有期徒刑七月及四月
    ，並以被告行為後，刑法第51條於94年2月2日修正公布，並
    於95年7月1日施行，修正前刑法第51條規定：「數罪併罰，
    分別宣告其罪之刑，依左列各款定其應執行者：」其中第 5
    款規定：「宣告多數有期徒刑者，於各刑中之最長期以上，
    各刑合併之刑期以下，定其刑期。但不得逾二十年。」修正
    後刑法第51條第 5款規定：「宣告多數有期徒刑者，於各刑
    中之最長期以上，各刑合併之刑期以下，定其刑期。但不得
    逾三十年。」經比較結果，修正後刑法並非較有利於行為人
    ，依刑法第2條第1項前段之規定，並依修正前刑法第51條第
    5 款規定，定其應執行刑為有期徒刑十月，經核認事用法，
    並無不合，而查被告從事駕駛營業用小客車為業，僅因行駛
    路線問題與告訴人發生爭執，即出手毆打告訴人，致告訴人
    身心受創，其行為固有不當，惟依被告之素行、告訴人所受
    之傷勢及被告犯罪後之態度等，原審就被告所犯之傷害罪量
    處不得易科罰金之有期徒刑七月，難認屬過輕，又被告駕車
    搭載告訴人於行駛一段路程後，為向告訴人索取應得之車資
    而出言恐嚇，並因而自告訴人收受1000元，原審就此被告犯
    罪情節量處有期徒刑四月，亦難認屬過輕，是被告上訴意旨
    猶否認有恐嚇告訴人之犯行，暨檢察官依告訴人乙○○請求
    認原審量刑過輕而提起上訴，均尚難認有理由，應予駁回。
據上論斷，應依刑事訴訟法第368條，判決如主文。
本案經檢察官黃全祿到庭執行職務。
中    華    民    國    95    年    12    月    8    日
                  刑事第五庭    審判長法  官  吳  敦
                                      法  官  吳啟民
                                      法  官  張傳栗
以上正本證明與原本無異。
不得上訴。
                                      書記官  何子傑
中    華    民    國    95    年    12    月    11    日
附錄：本案論罪科刑法條全文
中華民國刑法第二百七十七條
傷害人之身體或健康者，處三年以下有期徒刑、拘役或一千元以
下罰金。
犯前項之罪因而致人於死者，處無期徒刑或七年以上有期徒刑；
致重傷者，處三年以上十年以下有期徒刑。
中華民國刑法第三百零五條
以加害生命、身體、自由、名譽、財產之事，恐嚇他人致生危害
於安全者，處二年以下有期徒刑、拘役或三百元以下罰金。


司法院資訊處製作；財團法人民間司法改革基金會備份。
